【裁判字號】    98,消債更,234
【裁判日期】    980722
【裁判案由】    更生事件
【裁判全文】
臺灣臺南地方法院民事裁定           98年度消債更字第234號
聲  請  人  甲○○
上列當事人聲請消費者債務清理事件，本院裁定如下：
    主  文
聲請更生及保全處分均駁回。
聲請費用新臺幣壹仟元由聲請人負擔。
    理  由
一、本件聲請意旨略以：聲請人於消債條例施行後之民國97年11
    月間曾依「前置協商機制」向最大債權金融機構請求共同協
    商債務清償方案並經協商成立，約定聲請人自97年12月10日
    起，分135期，每月應繳還新臺幣（下同）13,000元至全部
    債務清償為止，惟聲請人每月月薪如扣除上開協商金額及法
    院扣款後，所餘已不足支應個人生活基本開銷所需費用，是
    聲請人無法依前開分期還款協議繼續履行，此在客觀上自有
    不可歸責於己之事由致履行顯有重大困難之情事，而聲請人
    現已不能清償債務，且無擔保或無優先權之債務總額未逾
    1,200萬元，復未經法院裁定開始清算程序或宣告破產，爰
    依法聲請准予裁定更生等語。
二、按債務人與金融機構協商成立者，不得聲請更生或清算，但
    因不可歸責於己之事由，致履行顯有重大困難者，不在此限
    ，此消費者債務清理條例第151條第5項定有明文，而消費者
    債務清理條例之立法目的，依其立法理由乃認陷於經濟上困
    境之消費者若任其於惡性循環之債務窘境中自生自滅，其將
    衍生嚴重之社會問題，致難以維持安定之社會經濟秩序，故
    有予之分別情形依更生或清算之程序清理其債務之必要，藉
    以妥適調整其與各相關債權人等間之權利義務關係，以謀求
    消費者經濟生活之更生機會，從而健全社會經濟發展，惟私
    法上之債之關係，係以當事人間之信賴關係為基礎，為社會
    經濟組織之重要支柱，故當事人於以法律行為追求自己之利
    益之際，亦應顧及對方之利益，並考量債權債務在社會上之
    作用，本於誠實及信用之原則，行使其債權及履行其債務，
    故消費者如已與金融機構協商成立，因此係經當事人行使程
    序選擇權所為之債務清理契約，債務人理應受該成立之協議
    所拘束，如無特殊情事，其原即應依此協商結果而為誠信履
    行，且債務人在上開條例施行後，就前置協商程序原已得考
    量自身之經濟、償還能力而自由決定成立協商或選擇不成立
    而逕行更生、清算程序者，於此消債條例施行後之成立協商
    ，自已無條例施行前債務人與中華民國銀行公會會員辦理消
    費金融案件無擔保債務協商機制與金融機構成立協商時所生
    僅考量債權數額清償而不慮債務人處境之弊，故上開條例於
    另開「因不可歸責於己之事由，致履行顯有重大困難者」之
    履行例外以助債務人更生時，自宜以債務人於嗣後因經濟情
    況變更（如清償期間收入或收益不如預期）而致依約履行將
    使其陷於經濟上之困境甚或履行不能時始足當之以為衡平，
    則於消債條例施行後成立協商者不能或不願依約履行而依例
    外條款復聲請更生或清算者，自應就其例外情形嚴予審核，
    於該當後復核其不能清償債務或有不能清償之虞而使其陷於
    經濟上之困境時，始准之為其所負義務關係之調整，以避免
    其任意毀諾、濫用債務清理程序而藉此善意之立法惡意圖謀
    減免債務，致使該程序陷於道德之危險，並因此使社會之信
    用緊縮而造成經濟之動盪。
三、經查，本件聲請人於債清條例施行後之97年11月間乃依「前
    置協商機制」而與最大債權金融機構即台新銀行達成債務清
    償方案之協商，約定聲請人自97年12月10日起，分135期，
    每月應繳還13,000元至全部債務清償為止，而此協議清償方
    案並已送金融機構所在地之台灣台北地方法院為審核無誤乙
    節，此有前置協商機制協議書、消債事件查詢作業等件在卷
    可稽，是聲請人於債清條例施行後既已依前置協商機制選擇
    與金融機構成立協商，依上開說明，其原即應依此協商結果
    而為誠信履行，故其欲援引上開條例條項之例外規定而再聲
    請更生或清算時，本院自應就其不依約履行是否具不可歸責
    於己之事由而致履行顯有重大困難之情形嚴為審查以避免道
    德上之危險。
四、債務人雖主張伊薪資約34,488元，扣除外賣之債權銀行繼續
    扣款約11,479元及生活必要開銷暨依法定受扶養之人之扶養
    費14,781元外，僅餘8,178元，導致無法負荷協商金額，有
    不可歸責於己致履行協商條件顯有重大困難之事由云云，
    並提出債權人清冊、財產歸屬資料清單、財團法人金融聯合
    徵信中心當事人查詢個人資料回覆書財產及收入狀況說明書
    、綜合所得稅各類所得資料清單、本院執行命令、戶籍謄本
    等件為證，惟查：
１、債務人係於97年11月間與全體無擔保債權銀行成立協商，約
    定約定聲請人自97年12月10日起，分135期，每月應繳還13,
    000元至全部債務清償為止，而此協議清償方案並已送金融
    機構所在地之台灣台北地方法院為審核無誤乙節，此有前置
    協商機制協議書在卷可稽，而債務人既同意協商還款內容，
    依前揭說明，自應受協商內容之拘束。況且，債務人既有接
    受或拒絕該協商條件之權利，縱該協商方案係出於債權銀行
    片面所訂立，然該協商方案之利率降至3%，已遠較原本之利
    率為低，足徵債權銀行已讓步與妥協，對於債務人而言，並
    無顯失公平或限制債務人權利之行使或加重債務人責任之情
    事，債務人應戮力還款；而債務人於協商時，勢必考量其收
    入及支出狀況始接受該協商條件，債務人既接受該協商條件
    ，享有較原本利率為低之利益，其於率然毀諾後卻陳稱「審
    核方案並未實際考量債務人每月經濟能力，且已遠超過債務
    人每月經濟能力可負擔範圍，其如不接受債權銀行將進行電
    話催收使債務人工作不保」云云，此舉已有違履行債務應具
    有之誠信原則。
２、又債務人名下有一筆對台一小客車租賃股份有限公司（下稱
    台一公司）價值714,000元之投資，此有財產歸屬資料清單
    在卷足憑，債務人雖自陳伊僅為掛名股東，又台一公司營運
    不善，已於95年底停止營業，該投資金額早已不存在云云，
    然有本院依職權查詢台一公司登記基本資料，該台一公司並
    未有解散或廢止之登記，有公司基本資料查詢表在卷足稽（
    見本卷第138頁），且債務人於96年度所得仍有來自台一公
    司之營利所得3,471元，有債務人96年度綜合所得資料清單
    在卷足稽（見本卷第53頁）。綜上所述，債務人陳報台一公
    司自95年底停止營業情形與事實有所不符，堪認債務人未就
    該筆投資情形據實陳述。
３、另聲請人陳稱其遭強制執行，其薪資遭扣款1/3一節，查，
    依聲請人所提出之本院執行命令扣款所載，聲請人自97年1
    月起即遭強制執行扣款，嗣後縱有其他債權人參與分配，或
    其他債權人另行執行時，扣款金額仍在該原扣款1/3範圍內
    執行，是聲請人於與債權銀行達成協商時，即已遭強制執行
    ，此亦為聲請人所明知，此外，聲請人並無其他所謂「非可
    歸責於已之事由致履行有重大困難」之情事，本院參酌上情
    ，尚難認聲請人有非可歸責於己之事由致履行協商有重大困
    難之情事。
４、觀諸聲請人之支出情形未有重大變動，亦有聲請人提出之財
    產及收入狀況說明書、薪資單及易通圓科技股份有限公司回
    函附卷可稽（本院卷第9頁至第10頁、第66至70頁、第85至
    86頁、第158至165頁）。是以，聲請人之收入及支出狀況既
    與協商時未明顯不同，在客觀事實並無顯著變動，聲請人於
    協商時大可評估自身還款能力，其仍接受協商之條件，應受
    其拘束。
５、綜上所述，債務人於97年11月與無擔保借款協商成立時，既
    已考量其本身收入、支出狀況以決定還款之金額是否為其所
    能負擔，而債務人所主張每月收入扣除生活必要費用，已不
    足支付協商月付款之情形，既為協商當時已存在之事實，而
    非協商成立後始發生之情事，債務人仍願意以每月還款13,0
    00元之條件與債權銀行達成協商合意，顯見其前述主張，尚
    有可疑，已難憑信，且債務人所執之事由係協商時即已存在
    之事實，債務人據以為毀諾且不可歸責於己之理由，亦非可
    採。更何況，依誠實信用原則，債務人既與債權銀行達成協
    商合意，自當依約履行，縱債務人為償還債務，必須經歷履
    行期間較不寬裕之經濟生活，然此乃債務人於負擔債務時即
    得預見，債務人更應樽節開支，戮力還款，自不得於與金融
    機構成立協商後，又率爾聲請依更生程序清理其債務。
五、綜上所述，債務人既已與與全體無擔保債權銀行成立協商，
    且又無因不可歸責於己致履行顯有重大困難之事由，則其聲
    請更生，顯然違背本條例第151條第6項準用同條第5項前段
    之規定，且上開欠缺又屬無從補正，從而，依上開說明，應
    予駁回其更生之聲請。另本件更生聲請既經駁回，保全處分
    之聲請（見本卷第106頁）已無實益，爰併裁定駁回如主文
    。
六、依消費者債務清理條例第8條、第15條，民事訴訟法第95條
    、第78條，裁定如主文。
中    華    民    國    98    年    7     月    22    日
                        民事第二庭    法    官  田玉芬
上為正本係照原本作成
如不服本裁定，應於裁定送達後10日內，以書狀向本院提出抗告
，並繳納抗告費新臺幣1千元
中    華    民    國    98    年    7     月    22    日
                                      書 記 官  劉紀君


司法院資訊處製作；財團法人民間司法改革基金會備份。
